【裁判字號】    99,監宣,50
【裁判日期】    991230
【裁判案由】    監護宣告
【裁判全文】
臺灣臺東地方法院民事裁定              99年度監宣字第50號
聲  請  人  江明政
相  對  人  江明信
關  係  人  江明志
上列聲請人聲請對相對人為監護宣告事件，本院裁定如下：
    主    文
宣告江明信（男，民國○○○年○月○日生，身分證統一編號：
Ｚ000000000號）為受監護宣告之人。
選定江明政（男，民國○○○年○月○○日生，身分證統一編號
：Ｚ000000000號）為受監護宣告之人之監護人。
指定江明志（男，民國○○○年○○月○日生，身分證統一編號
：Ｚ000000000號）為會同開具財產清冊之人。
聲請程序費用新臺幣壹仟元由受監護宣告之人江明信負擔。
    理    由
一、聲請意旨略以：聲請人江明政之弟即相對人江明信，自幼即
    為唐氏症患者，合併有心室中膈缺損，並因重度智能障礙，
    以致自主及判斷能力極差、自我照顧能力低下，已達不能為
    意思表示或受意思表示之程度，為此依民事訴訟法第597 條
    之規定，聲請准予裁定宣告相對人江明信為受監護之人，並
    由聲請人為其監護人等語。
二、按對於因精神障礙或其他心智缺陷，致不能為意思表示或受
    意思表示，或不能辨識其意思表示之效果者，法院得因本人
    、配偶、四親等內之親屬、最近一年有同居事實之其他親屬
    、檢察官、主管機關或社會福利機構之聲請，為監護之宣告
    ，民法第14條第1項定有明文。經查：
（一）聲請人江明政為相對人江明信之兄，有戶籍謄本在卷足憑
      。而江明信因上開病症致不能為意思表示或受意思表示之
      程度乙情，業據其提出身心障礙手冊1紙為證。
（二）本院於99年11月17日至楊國明身心科診所，於鑑定人楊國
      明醫師前就兩造姓名及關係、家裡地址、中午食物、電話
      號碼等事項訊問相對人，然相對人除能正確回答自己姓名
      外，就其餘問題多係未回答或是喃喃自語，鑑定人則稱：
      相對人對問題多為答非所問，印象感不佳，無抽象思考能
      力等語，此有本院99年11月17日調查筆錄1 份在卷可參。
      又本件經鑑定人鑑定結果認為：相對人出生後經診斷為唐
      氏症患者，並合併有心室中膈缺損，嗣因發展遲緩導致智
      力發展不佳，平時身體尚健康，日常生活可以自理，惟自
      主及判斷能力極差，除對時間、人物與地點定向感不佳，
      無法回答抽象性思考，亦對外界刺激、問題或簡單語言功
      能只部分反映，自我照顧能力低下，幾乎不可辨識其意思
      及意思明顯不足，呈現重度智能障礙，應屬司法精神醫學
      之心神喪失狀態，建議同意其監護宣告等情，亦有楊國明
      身心科診所99年11月19日東診精字第0990011190號函所附
      之精神鑑定報告書1份在卷可稽（見本院卷第33至35頁）
      。
（三）綜上，本院認相對人因精神障礙或其他心智缺陷，已達不
      能為意思表示或受意思表示之程度，揆諸首揭規定，本件
      聲請應予准許，爰對相對人為監護之宣告。
三、次按受監護宣告之人應置監護人。法院為監護之宣告時，應
    依職權就配偶、四親等內之親屬、最近一年有同居事實之其
    他親屬、主管機關、社會福利機構或其他適當之人選定一人
    或數人為監護人，並同時指定會同開具財產清冊之人。法院
    為前項選定及指定前，得命主管機關或社會福利機構進行訪
    視，提出調查報告及建議。監護之聲請人或利害關係人亦得
    提出相關資料或證據，供法院斟酌。法院選定監護人時，應
    依受監護宣告之人之最佳利益，優先考量受監護宣告之人之
    意見，審酌一切情狀，並注意下列事項：(一)受監護宣告之人
    之身心狀態與生活及財產狀況。(二)受監護宣告之人與其配偶
    、子女或其他共同生活之人間之情感狀況。(三)監護人之職業
    、經歷、意見及其與受監護宣告之人之利害關係。(四)法人為
    監護人時，其事業之種類與內容，法人及其代表人與受監護
    宣告之人之利害關係。民法第1110條、第1111條、第1111條
    之1，分別定有明文。又按監護宣告之裁定，應同時選定監
    護人及指定會同開具財產清冊之人，並附理由，民事訴訟法
    第604條第1項定有明文。經查：聲請人為相對人之兄，於本
    院訊問時表示兄弟姐妹均同意由其擔任監護人，此有聲請人
    提出之親屬系統表及同意書各1份在卷可稽，而本件經本院
    函請臺東縣政府社會處進行訪視，據覆略以：聲請人為方便
    代受監護人處理事務，及保護受監護人不受家人龐大債務牽
    累，始提出本件聲請，又聲請人為受監護人三哥，因脊椎受
    傷開刀而結束北部經營機械之事業，遂攜同受監護人一同返
    回臺東縣池上鄉所購置之房屋定居，目前除以聲請人之股票
    、積蓄維生外，聲請人有時亦會去幫人割草及打零工賺取每
    日新臺幣（下同）1,800元之薪資，且受監護人尚有家庭生
    活及身心障礙者生活補助共計12,000元，而受監護人之姐均
    已結婚，分居於臺東及北部，大哥因經營店面積欠為數不小
    債務，四哥則於新光人壽任職，僅會於工作空檔返回池上鄉
    。經評估，聲請人家中打理整潔，受監護人亦有獨立房間可
    供居住，並因聲請人夫婦照顧及親友互相往來，以致受監護
    人喜與人互動，若由聲請人擔任監護人並無明顯不當之處等
    語，有臺東縣政府99年11月16日府社福字第0990120892號函
    所附之訪視建議報告1份在卷可稽（參見本院卷卷第29至32
    頁）。本院參酌上情，認由聲請人任監護人，最能符合受監
    護宣告之人之最佳利益，爰選定聲請人江明政為監護人。另
    聲請人之弟江明志亦係相對人之兄，對兩造生活狀況多所了
    解，且表明同意任會同開具財產清冊之人，此有本院99年11
    月15日調查筆錄在卷可憑，爰併指定江明志為會同開具財產
    清冊之人。
四、末按民法第1113條準用同法第1099條、第1109條之規定，監
    護開始時，監護人對於受監護人之財產，應依規定會同法院
    指定會同開具財產清冊之人，於二個月內開具財產清冊，並
    陳報法院；監護人於執行監護職務時，因故意或過失，致生
    損害於受監護人者，應負賠償之責。準此，監護人江明政於
    本裁定確定後，應會同如主文第3 項所示之受指定人江明志
    ，於二個月內開具財產清冊，並陳報法院，併此敘明。
五、依民事訴訟法第608條第1項，裁定如主文。
中    華    民    國    99    年    12    月    30    日
                  家事法庭  法  官  蔡慧雯
以上正本係照原本作成。
如不服本裁定關於選定監護人及指定會同開具財產清冊之人等部
分，應於送達後10日內向本院提出抗告狀，並繳納抗告費新臺幣
1,000元；其餘關於宣告監護之部分，不得抗告。
中    華    民    國    99    年    12    月    30    日
                            書記官  高竹瑩

司法院資訊處製作；財團法人民間司法改革基金會備份。
